ACORDAO-COMPLETO-2440272

ACÓRDÃO 6847/2021 ATA 13/2021 - SEGUNDA CÂMARA

VISTOS, relatados e discutidos estes autos de Pedido de Reexame interposto por Ana Gerlane da Silva Formiga, Denize Torres Candeia Guedes e Marcone Macário Lopes contra o Acórdão 9859/2019-TCU-Segunda Câmara.
ACORDAM os ministros do Tribunal de Contas da União, reunidos em Sessão da Segunda Câmara, ante as razões expostas pelo Relator, e com fundamento nos arts. 33 e 48 da Lei 8.443/1992 c/c o art. 286, do RI/TCU, em:
9.1. conhecer do pedido de reexame para, no mérito, negar lhe provimento;
9.2. dar ciência aos recorrentes e demais interessados a respeito do inteiro teor deste acórdão, informando que esta deliberação, acompanhada do Relatório e do Voto que a fundamentam, está disponível para consulta no endereço www.tcu.gov.br/acordaos, além de esclarecer que, caso requerido, este Tribunal poderá fornecer sem custos as correspondentes cópias impressas.

Pedidos de reexame interpostos por Ana Gerlane da Silva Formiga; Denize Torres Candeia Guedes; Marcone Macario Lopes.

Segunda Câmara

Prefeitura Municipal de Quixaba/PB

3. Interessados/Responsáveis/Recorrentes:
	3.1. Recorrentes: Ana Gerlane da Silva Formiga (CPF XXX.671.704-XX), Denize Torres Candeia Guedes (CPF XXX.928.734-XX) e Marcone Macário Lopes (CPF XXX.478.934-XX)

13.1. Ministros presentes: Bruno Dantas (Presidente), Augusto Nardes, Aroldo Cedraz e Raimundo Carreiro (Relator).
13.2. Ministros-Substitutos presentes: Marcos Bemquerer Costa e André Luís de Carvalho.

ACORDAO-COMPLETO-2534695

Acórdão 7883/2022 - Segunda Câmara

RAIMUNDO CARREIRO

Ministro Aroldo Cedraz

Adoto como Relatório, a instrução feita no âmbito da Serur (peça 176) , a qual obteve a concordância do Diretor e do titular da Unidade Técnica (peça 177) , verbis:
INTRODUÇÃO
1.	Trata-se de pedido de reexame interposto por Ana Gerlane da Silva Formiga, Denize Torres Candeia Guedes e Marcone Macário Lopes (peças 150-154) contra o Acórdão 9859/2019-TCU-Segunda Câmara, relator Min. Aroldo Cedraz (peça 124) . A deliberação recorrida apresenta o seguinte teor:
ACORDAM os Ministros do Tribunal de Contas da União, reunidos em Sessão da 2ª Câmara, em:
9.1. conhecer da presente Representação, eis satisfeitos os requisitos de previstos nos arts. 235 e 237, inciso VII, do Regimento Interno-TCU, combinados com o art. 113, § 1º, da Lei 8.666, de 21/6/1993, e com o art. 103, § 1º, da Resolução-TCU 259, de 7/5/2014, para, no mérito, considerá-la parcialmente procedente;
9.2. considerar revel, para todos os efeitos, o Sr. Paulo Cesar Leite, dando-se prosseguimento ao processo, com fundamento no art. 12, § 3º, da Lei 8.443, de 16/7/1992;
9.3. rejeitar parcialmente as razões de justificativa apresentadas pelas Sras. Ana Gerlane da Silva Formiga e Denize Torres Candeia Guedes e pelo Sr. Marcone Macário Lopes, aproveitando em favor do Sr. Paulo Cesar Leite, nos termos do art. 161 do Regimento Interno do TCU, as razões de justificativa que restaram acolhidas;
9.4. aplicar às Sras. Ana Gerlane da Silva Formiga e Denize Torres Candeia Guedes e aos Srs. Marcone Macário Lopes e Paulo Cesar Leite a multa prevista no art. 58, inciso II, da Lei 8.443/1992, combinado com o art. 268, inciso II, do Regimento Interno do TCU, no valor individual de R$ 6.500,00 (seis mil e quinhentos reais) , R$ 7.000,00 (sete mil reais) , R$ 6.500,00 (seis mil e quinhentos reais) e R$ 6.500,00 (seis mil e quinhentos reais) , respectivamente, fixando-lhes o prazo de 15 (quinze) dias, a contar das notificações, para que comprovem perante o Tribunal (art. 214, inciso III, alínea 'a', do Regimento Interno/TCU) o recolhimento das dívidas aos cofres do Tesouro Nacional, atualizadas monetariamente desde a presente data até o dia dos efetivos recolhimentos, se forem pagas após seus vencimentos, na forma da legislação em vigor:
9.5. autorizar, desde logo, nos termos do art. 28, inciso II, da Lei 8.443/1992, a cobrança judicial das dívidas, caso não atendidas as notificações;
9.6. em consonância com o art. 169, inciso V e § 1º, do Regimento Interno-TCU, dar ciência desta decisão ao Município de Quixaba-PB e à Fundação Nacional de Saúde (Funasa) , arquivando-se os autos em seguida.
HISTÓRICO
2.	Cuidam os autos de representação da empresa Coenco Construções Empreendimentos e Comércio Ltda. sobre possíveis irregularidades cometidas pela comissão permanente de licitação e por parecerista jurídico do Município de Quixaba/PB na condução da Concorrência 1/2015, cujo objeto consistiu na execução de serviços de construção de sistema de esgotamento sanitário.
3.	Os recursos financeiros para custear a referida obra, no total de R$ 2.882.356,02, foram oriundos do Convênio TC/PAC 641/14, firmado com a Funasa, e do município, a título de contrapartida (peça 1, p. 84) .
4.	De acordo com a proposta da Secretaria do TCU no Estado de Pernambuco - SECPE (peças 13-15) , o ministro relator, por meio de despacho, determinou o conhecimento da presente representação, tendo em vista o atendimento dos requisitos legais e normativos, mas sem a concessão de medida cautelar (peça 21) .
5.	Por meio de despacho do secretário daquela unidade técnica (peça 25) , foi determinada a audiência de Ana Gerlane da Silva Formiga, Marcone Macário Lopes e Denize Torres Candeia Guedes, membros da comissão permanente de licitação, e de Paulo Cesar Leite, assessor jurídico do Município de Quixaba/PE, que foram ouvidos pelas seguintes irregularidades:
1.1	exigir e tolerar no Edital de Concorrência 1/2015 critérios habilitatórios indevidos e/ou ilegais que restringiram e comprometeram o caráter competitividade do certame, contrariando o disposto no art. 3º, §1º, Lei 8.666/1993, conforme explicitados nas alíneas a seguir:
a) item 5.1.3.4.1, o qual estabeleceu, sem as devidas justificativas, índices financeiros incompatíveis com os praticados na administração pública para fins de qualificação econômico-financeira, a exemplo do Endividamento Total menor ou igual a 0,2 e o de Solvência Geral maior ou igual a 4,5, contrariando o disposto no artigo 31, §§ 1 º e 5°, da Lei 8.666/1993, e a jurisprudência desta corte (Acórdãos 2299/2011, Rel. Marcos Bemquerer, 213/2011, Rel. Augusto Nardes, 326/2010, Rel. Benjamin Zymler, 291/2007, Rel. Guilherme Palmeira, 1110/2007, Rel. Augusto Sherman, 779/2005, Rel. Valmir Campelo, e 628/2014, Rel. José Múcio, todos do TCU - Plenário) ;
b) item 3.1, relacionado com a exigência de declaração de que a licitante estivesse devidamente cadastrada no órgão licitante, contrariando o §1º do art. 22 da Lei 8.666/1993 e a jurisprudência do Tribunal (Acórdão 108/1999-TCU-Plenário, Rel. Walton Alencar) , já que a licitação se tratava de concorrência, onde quaisquer interessados que comprovem possuir os requisitos mínimos de qualificação poderiam participar;
c) item 5.1.3.3, prevendo a apresentação de cópia da Carteira Profissional do Contador, responsável pelo Balanço Financeiro, documento não previsto entre os elencados no art. 31 da Lei 8.666/1993, e que contribuiu para a inabilitação da representante, quando simples diligência poderia ter solucionado a questão, conforme preconiza o §3º do art. 43 da Lei 8.666/1993;
d) item 5.1.4.2, que trata da exigência de comprovação de capacidade técnico-operacional mediante o estabelecimento de percentuais mínimos acima de 50% dos quantitativos dos itens de maior relevância da obra ou serviço licitado, contrariando o entendimento do TCU no sentido de que tal capacidade não deve ser aferida desse modo - exceto em casos excepcionais, cujas justificativas deverão estar tecnicamente explicitadas -, em obediência ao art. 37, inc. XXI, da Constituição Federal, de 1988, c/c os arts. 3º, § 1º, inc. I, e 30, inc. II, da Lei 8.666/1993 (Súmula TCU 263 e Acórdãos 3104/2013, Rel. Valmir Campelo, e 244/2015, Rel. Bruno Dantas, ambos do TCU-Plenário) ;
e) itens 5.1.5, 5.1.6, 5.1.7, 5.1.8, 5.1.9, 5.1.10, 5.1.11 e 5.1.12, os quais exigem que as declarações/documentos apresentados pela licitante contivessem firmas reconhecidas em cartórios, imposição que apenas pode ser feita em casos de dúvida da autenticidade da assinatura ou de previsão legal, conforme entendimento desta Corte, a exemplo do Acórdão 291/2014-TCU-Plenário, Rel. Augusto Sherman.
6.	Os membros da CPL também foram ouvidos por:
1.2	descumprimento [do] devido processo legal, caracterizado pelas ausências de juntada e de análise de recurso impetrado pela empresa Coenco contra sua inabilitação, além da não atribuição do efeito suspensivo decorrente do requerimento, contrariando o art. 109, §§ 2º e 4º, da Lei 8.666/1993.
7.	As audiências foram regularmente efetuadas, como demonstrado no quadro a seguir:
	Responsável
	Of. SECPE
	Peça
	Ciência
	Peça

	Ana Gerlane Formiga
	892/2017
	30
	23/06/2017
	40

	Denize Guedes
	894/2017
	32
	29/06/2017
	42

	Marcone Lopes
	1027/2017
	38
	25/07/2017
	87

	Paulo Cesar Leite
	676/2018
	106
	26/04/2018
	108

	Paulo Cesar Leite
	979/2018
	107
	06/07/2018
	109

8.	Os responsáveis, à exceção de Paulo Cesar Leite, apresentaram razões de justificativa (peças 56, 57 e 104) .
9.	Após o exame das justificativas apresentadas, foi proferido o Acórdão 9859/2019-TCU-Segunda Câmara, ora recorrido, mediante o qual, como visto acima, Paulo Cesar Leite foi considerado revel e as justificativas dos demais responsáveis foram parcialmente rejeitadas, o que motivou a aplicação, a todos, de multa.
10.	Inconformados, Ana Gerlane Formiga, Denize Torres Guedes e Marcone Lopes opuseram embargos de declaração ao acórdão condenatório. Por meio do Acórdão 4009/2020-TCU-Segunda Câmara, os embargos foram conhecidos, mas, no mérito, rejeitados (peça 141) .
11.	Ainda inconformados, esses mesmos responsáveis interpõem pedido de reexame (peças 150-154) , que é objeto da presente análise.
EXAME DE ADMISSIBILIDADE
12.	Reitera-se o exame preliminar de admissibilidade (peças 155-156) , acolhido por despacho do relator, Exmo. Ministro Raimundo Carreiro, que conheceu do recurso, suspendendo os efeitos dos itens 9.1, 9.3 (primeira parte) , 9.4 e 9.5 do acórdão recorrido, em relação aos recorrentes (peça 158) .
EXAME técnico
13.	Delimitação
13.1.	O presente recurso tem por objeto examinar:
a)	em preliminar, a prescrição da pretensão punitiva;
b)	no mérito, a ocorrência das irregularidades apontadas nos autos e a culpabilidade dos recorrentes.
14.	A prescrição da pretensão punitiva.
14.1.	Análise:
14.2.	Procede-se à análise desse tema, apesar de não ter sido levantado pelos recorrentes, em observância à orientação desta secretaria e por se tratar de matéria de ordem pública.
14.3.	A questão da prescrição assume particular relevância, dado o recente julgamento, pelo STF, do Recurso Extraordinário 636886 (tema 899 da repercussão geral) . Os significativos impactos deste julgamento foram objeto de análise pela Serur nos autos do TC Processo 027.624-2018-8. Por economia processual, juntou-se a estes autos (peça 175) cópia do exame e do pronunciamento da unidade emitidos pela Serur naquele processo, em que foram fundamentadas as seguintes premissas, que serão consideradas no presente exame:
	a) pela jurisprudência que prevalecia anteriormente, a pretensão punitiva exercida pelo tribunal estava sujeita à prescrição, regida pelos critérios fixados no Acórdão 1441/2016-TCU-Plenário, redator Walton Alencar Rodrigues. Já quanto ao débito, a ação de ressarcimento era considerada imprescritível, por expressa previsão do art. 37, § 5º, da Constituição Federal. No entanto, ao julgar o RE 636886, o STF conferiu nova interpretação a esse dispositivo, fixando a tese de que "é prescritível a pretensão de ressarcimento ao erário fundada em decisão de Tribunal de Contas";
	b) embora o RE 636886 tenha por objeto a execução de acórdão condenatório proferido pelo TCU, a interpretação conferida pelo STF ao art. 37, § 5º, da Constituição afeta a ação de ressarcimento como um todo, abrangendo não só a execução, mas também a pretensão condenatória. E, ao contrário da decisão proferida no julgamento do tema 897 (RE 852475) , no tema 899, relativo à atuação do Tribunal de Contas, a conclusão de que a pretensão de ressarcimento é prescritível foi estabelecida de forma categórica, sem ressalvar as condutas dolosas qualificáveis como ato de improbidade;
	c) as pretensões punitiva e de ressarcimento devem observar o mesmo regime na atividade de controle externo, dado o objetivo comum da prescrição, de fixar prazo para o Tribunal de Contas agir, buscando caracterizar o ilícito, identificar seu autor, dimensionar as consequências da conduta (em especial, a quantificação do dano) e impor as consequências legais, independentemente do fato de tais consequências terem natureza punitiva ou ressarcitória;
	d) o Código Civil e a Lei 9.873/1999 constituem as duas alternativas que, de forma mais consistente, polarizam os debates acerca do regime de prescrição a ser observado no processo de controle externo. Não obstante a relevância dos fundamentos utilizados no Acórdão 1441/2016-TCU-Plenário, favoráveis à aplicação do Código Civil (Lei 10.406/2002) , a Lei 9.873/1999 adota balizas usuais no âmbito do direito público, prevê causas de interrupção em tudo compatíveis com o processo de controle externo e já vem sendo utilizada pelo STF para limitar o exercício da pretensão punitiva pelo TCU, em decisões posteriores ao Acórdão 1441/2016-TCU-Plenário. Assim, até que sobrevenha norma específica, entende-se que a prescrição das medidas de ressarcimento a cargo do tribunal de contas deve observar o regime da Lei 9.873/1999;
	e) considerando, porém, que o acórdão proferido no RE 636886 foi objeto de embargos declaratórios ainda não julgados, não é recomendável reconhecer a prescrição desde logo, ante a possibilidade de esclarecimento da decisão em sentido diverso do ora defendido (como, por exemplo, no que se refere aos atos dolosos) ou mesmo a modulação de seus efeitos, para preservar as ações de controle instauradas com base no entendimento jurisprudencial até então vigente;
	f) assim, nos casos em que a prescrição não tenha ocorrido por nenhum dos dois regimes (Código Civil ou Lei 9.873/1999) , o desfecho do processo não se alterará, qualquer que seja a premissa adotada (imprescritibilidade, prescritibilidade pelo Código Civil ou pela Lei 9.873/1999) , viabilizando-se o imediato julgamento. Já nas situações em que a pretensão de ressarcimento esteja prescrita por algum dos dois regimes, ou por ambos, é recomendável que o julgamento do processo seja sobrestado, até ulterior deliberação do Tribunal.
14.4.	As manifestações da Serur juntadas à peça 175 foram elaboradas quando ainda não estava disponibilizado o inteiro teor do acórdão do RE 636886. Em nova análise, após a publicação da decisão (DJe de 24/6/2020) , inclusive mediante o cotejo com os demais votos proferidos no julgamento, conclui-se pela subsistência das premissas indicadas acima, cabendo destacar dois aspectos relevantes.
14.5.	O primeiro diz respeito à ressalva aos atos dolosos de improbidade. Observa-se que tanto na manifestação do TCU, como amicus curiae (peça 35 do RE 636886) , como na manifestação do Ministério Público Federal na condição de fiscal da ordem jurídica (peça 38) , o tema 897 foi invocado, com o fim de preservar a atuação dos tribunais de contas no caso de prejuízos causados dolosamente, mediante condutas típicas de improbidade administrativa. Todavia, o pedido não foi acolhido. No ponto, não houve divergência quanto ao entendimento do relator, de que "as razões que levaram a maioria da Corte a estabelecer excepcional hipótese de imprescritibilidade, no tema 897, não estão presentes em relação as decisões do Tribunal de Contas que resultem imputação de débito ou multa".
14.6.	O segundo aspecto diz respeito à não incidência do Código Civil no regime de prescrição do ressarcimento. Nos votos em que a questão do prazo prescricional foi abordada, a referência foi sempre ao prazo quinquenal, usualmente adotado pelas normas de direito público.
14.7.	Com essas explicações adicionais, passa-se à análise da prescrição no caso em exame, considerando-se as premissas indicadas anteriormente.
	Análise da prescrição segundo os critérios do Código Civil
14.8.	No que se refere à pretensão punitiva, o TCU tem tradicionalmente aplicado os critérios definidos no Acórdão 1441/2016-TCU-Plenário, que, em incidente de uniformização de jurisprudência, orientou-se pela aplicação do Código Civil. Por esse acórdão, em linhas gerais, a prescrição subordina-se ao prazo geral de dez anos (CC, art. 205) , contado a partir da data da ocorrência do fato e interrompido pelo ato que ordenar a citação, a audiência ou a oitiva da parte.
14.9.	No caso em exame, não ocorre a prescrição segundo esses critérios, uma vez que a audiência dos responsáveis foi ordenada em 6/6/2017 (despacho do Secretário da SECPE, à peça 25) , bem menos de dez anos depois dos atos imputados aos responsáveis, ocorridos em 2015. Recorde-se que todos ocorreram no âmbito da Concorrência 1/2015, promovida pelo Município de Quixaba/PB, aberta em 10/6/2015 (peça 1, p. 70) e homologada e adjudicada em 14/9/2015 (peça 7, p. 159) . E o acordão condenatório foi proferido pouco mais de dois anos depois do ato ordenatório, em 1/10/2019 (peça 124) .
14.10.	Assim, conclui-se que não estará prescrita a possibilidade de aplicação de multa, caso sejam adotados os parâmetros do Código Civil, conforme explicitados no Acórdão 1441/2016-TCU-Plenário. Essa mesma conclusão, aliás, já havia sido consignada no acórdão recorrido.
	Análise da prescrição pelo regime da Lei 9.873/1999
14.11.	Para aplicação das premissas fixadas na Lei 9.873/1999 ao caso em exame, é preciso considerar os seguintes parâmetros:
	Termo inicial:
14.12.	Em seu art. 1º, a Lei 9.873/1999 determina que o prazo prescricional se inicia a partir "da data da prática do ato ou, no caso de infração permanente ou continuada, do dia em que tiver cessado".
14.13.	No caso, como visto, todas as irregularidades foram praticadas em 2015.
	Prazo:
14.14.	A Lei 9.873/1999 apresenta um prazo geral, de cinco anos (art. 1º) , e um prazo especial, previsto no art. 1º, § 2º, a saber: "quando o fato objeto da ação punitiva da Administração também constituir crime, a prescrição reger-se-á pelo prazo previsto na lei penal". Porém, o Superior Tribunal de Justiça possui sólida jurisprudência no sentido de que a "pretensão punitiva da Administração Pública em relação a infração administrativa que também configura crime em tese somente se sujeita ao prazo prescricional criminal quando instaurada a respectiva ação penal" (REsp 1116477/DF, relator Min. Teori Albino Zavascki, 1ª Turma, DJe 22/8/2012) . Como não se tem notícia da propositura de ação penal contra qualquer dos responsáveis acerca dos fatos de que se trata no presente processo, fica afastada essa possibilidade.
	Prescrição intercorrente:
14.15.	Nos termos do art. 1º, § 1º, da Lei 9.873/1999, opera-se a prescrição intercorrente se o processo ficar paralisado por mais de três anos, aguardando "julgamento ou despacho".
14.16.	Note-se que há correlação entre essa hipótese e as causas de interrupção da prescrição do art. 2º. Com efeito, uma vez interrompida a prescrição por alguma das hipóteses do art. 2º, o processo não pode ficar inativo, sem qualquer inovação processual relevante, por mais de três anos.
14.17.	A finalidade da prescrição intercorrente, com seu prazo próprio, é a de assegurar a eficiência e celeridade nas apurações administrativas. Seria contrária a essa finalidade a paralisação injustificada do processo por período maior que o triênio estabelecido para a hipótese.
	Interrupções:
14.18.	No regime da Lei 9.873/1999, verificam-se causas interruptivas da prescrição, listadas a seguir:
	1) Interrupção por ato inequívoco de apuração do fato ou por ato que promove o andamento do processo: trata-se da interrupção da prescrição "por qualquer ato inequívoco, que importe apuração do fato" (Lei 9.873/1999, art. 2º, II) ou por atos que evitam a paralisação do processo, prevenindo a prescrição intercorrente, como despacho e julgamento (Lei 9.873/1999, art. 1º, § 1º) . No caso, por esse fundamento, a prescrição foi interrompida, entre outros, pela autuação da presente representação neste tribunal, em 22/8/2016 (cf. sistema e-TCU) ;
	2)	Interrupção pela citação ou audiência do acusado: trata-se da interrupção da prescrição "pela notificação ou citação do indiciado ou acusado, inclusive por meio de edital" (Lei 9.873/1999, art. 2º, I) . No caso, por esse fundamento, a prescrição foi interrompida entre 23/6/2017 e 6/7/2018, como demonstrado no quadro inserido no histórico acima.
	3)	Interrupção pela decisão condenatória recorrível (Lei 9.873/1999, art. 2º, inciso III) : por esse fundamento, houve a interrupção em 1/10/2019, data da sessão em que foi proferido o acórdão condenatório (peça 124) .
14.19.	Verifica-se, portanto, que, em relação ao termo inicial de prescrição, em 2015, o prazo de cinco anos foi interrompido pela autuação da representação neste tribunal, em 22/8/2016.
14.20.	Os responsáveis foram notificados para apresentarem razões de justificativa em audiência bem menos de três anos depois, entre 23/6/2017 e 6/7/2018, e o acórdão condenatório foi proferido pouco mais de dois anos depois da primeira notificação, em 1/10/2019.
14.21.	Evidencia-se, portanto, que o presente feito não ficou paralisado por mais de três anos, pendente de julgamento ou despacho.
14.22.	Assim, demonstra-se que não haverá incidência da prescrição punitiva, seja a geral, seja a intercorrente, caso se adote como referência a Lei 9.873/1999.
	Conclusão sobre a prescrição
14.23.	No presente processo, por conseguinte, não haverá a ocorrência da prescrição punitiva, no caso de qualquer dos responsáveis, quer se adote o Código Civil ou a Lei 9.873/1999 como fundamento para análise, o que permite o imediato julgamento, sem a necessidade do sobrestamento aventado acima.
15.	A ocorrência das irregularidades apontadas nos autos e a culpabilidade dos recorrentes.
15.1.	Alegações (peça 150) :
15.2.	Em seu voto, o ministro relator argumenta que os responsáveis tinham ciência das irregularidades, pois havia sido protocolado recurso administrativo que dava notícia delas. Porém, mais à frente, reconhece que não tinham ciência do recurso. Diante dessa contradição, fica insubsistente a argumentação sobre a culpabilidade dos responsáveis.
15.3.	Análise:
15.4.	A alegação de contradição no acórdão contestado já havia sido apresentada pelos recorrentes em sede de embargos de declaração e devidamente dirimida pelo ministro relator no voto condutor do Acórdão 4009/2020-TCU-Segunda Câmara, mediante as seguintes observações (com destaques no original e acrescidos) (peça 142, p. 1) :
4.	Registre-se, primeiramente, que a contradição aventada pelos recorrentes decorre da confusão por eles feita entre duas ferramentas de contestação previstas na Lei 8.666, de 21/6/1993, quais sejam, (i) a impugnação a edital, prevista no art. 41, § 1º, do aludido diploma, e (ii) o recurso contra habilitação ou inabilitação do licitante, positivada no art. 109, inciso I, alínea "a" daquela lei.
5.	Dito isso, esclareça-se que realmente me manifestei favoravelmente à não responsabilização da Sra. Ana Gerlane da Silva Formiga e do Sr. Marcone Macário Lopes em relação à "ausência de juntada e de análise de recurso impetrado pela empresa Coenco contra sua inabilitação, além da não atribuição do efeito suspensivo decorrente do requerimento, contrariando o art. 109, §§ 2º e 4º, da Lei 8.666/1993" (...) .
6.	Esse entendimento, entretanto, em nada se confunde com o juízo de valor que fiz na ocasião acerca do fato de os quatro responsáveis arrolados nos autos terem sido provocados, em sede de impugnação ao Edital da Concorrência 001/2015, a refletir sobre a não razoabilidade de algumas das exigências contidas no referido edital (...) .
7.	Rejeito, portanto, a tese de que haveria contradição no Acórdão 9859/2019-TCU-Segunda Câmara.
15.5.	Como se observa, o ministro relator entendeu que a culpa dos responsáveis foi agravada pelo fato de algumas das principais irregularidades por eles cometidas terem sido questionadas em impugnação ao edital da Concorrência 1/2015 apresentada pela empresa Coenco, em 15/7/2015 (peça 1, p. 169-190, e peça 2, p. 1-24) , enquanto que dois deles deixaram de ser responsabilizados por uma das irregularidades em razão de não terem tido ciência do recurso interposto pela mesma empresa contra sua inabilitação, em 12/8/2015 (peça 8, p. 85-108) . É evidente que não há qualquer contradição no reconhecimento desses dois fatos.
15.6.	Alegações (peça 150) :
15.7.	Os índices contábeis e exigências de quantitativos foram apontados pelo setor contábil do município e pelo pessoal da engenharia, fato que exclui a culpabilidade e a presença de erro grosseiro por parte dos responsáveis. O acórdão e voto não apontam o elemento subjetivo da conduta dos recorrentes (nexo de causalidade, culpabilidade e reprovabilidade) .
15.8.	Na TP 3/2019, que substituiu a Concorrência 1/2015, que foi cancelada, todas as cláusulas edilícias antes questionadas por essa corte foram subtraídas, deixado clara a boa-fé dos integrantes da comissão de licitação.
15.9.	As falhas apontadas decorreram de ato da contabilidade e do setor de engenharia e os atos da comissão foram aprovados por parecer jurídico prévio, o que a induziu a erro. Assim, não se verifica nexo de causalidade, pois não houve ato imprudente ou negligente caracterizador de culpa dos recorrentes.
15.10.	No âmbito do TCU, há valoração do grau de censura da conduta do agente. Por vezes, aponta-se que houve irregularidade, sinaliza-se para a presença de culpa, mas conclui-se que não há censura suficiente para apenar a pessoa. A boa-fé daquele que praticou o ato é conceito aberto que tem sido ponderado para fins de aplicação de sanção.
15.11.	De acordo com a LINDB, em decisão sobre regularidade de conduta, devem ser consideradas as circunstâncias práticas que condicionem a ação do agente, que só deve ser responsabilizado caso tenha colaborado com dolo ou erro grosseiro para a decretação de nulidade (arts. 22, caput e § 1º, e 28) .
16.	De acordo com a jurisprudência do TCU, o art. 28 da LINDB somente se aplica à imposição de sanções, e não à obrigação de ressarcimento ao erário.
16.1.	Análise:
16.2.	É clara a improcedência da alegação dos recorrentes de que o elemento subjetivo das suas condutas não teria sido definido no dispositivo e voto do acórdão recorrido, pois foi detalhadamente caracterizado na matriz de responsabilidade elaborada pela SECPE na instrução da peça 110 (p. 17) , expressamente incorporada pelo relator às suas razões de decidir (peça 125, p. 3) .
16.3.	Convém reproduzi-la no que se refere às principais irregularidades imputadas aos recorrentes:
	1) Achado
	Exigir e tolerar no Edital de Concorrência 1/2015 critérios habilitatórios indevidos e/ou ilegais que restringiram e comprometeram o caráter [de] competitividade do certame, contrariando o disposto no art. 31, § 1º, [da] Lei 8.666/1993.
	1.1) Responsável
	Ana Gerlane da Silva Formiga, presidente da CPL.
	1.1.1) Conduta
	Subscreveu edital de licitação contendo cláusulas restritivas à concorrência 1/2015; ao examinar impugnação da empresa Coenco contra o Edital de Concorrência 1/2015, tolerou as cláusulas restritivas que frustraram a disputa.
	1.2) Responsáveis
	Marcone Macário Lopes e Denize Torres Candeia, membros da CPL, e Paulo Cesar Leite, assessor jurídico do município.
	1.2.1) Conduta
	Ao examinar impugnação da empresa Coenco contra o Edital de Concorrência 1/2015, toleraram as cláusulas restritivas que frustraram a disputa.
	1.3) Nexo de causalidade
	A conduta acarretou a frustração da competição, que resultou na habilitação de apenas uma empresa, frustrando o caráter competitivo e impossibilitando a escolha de proposta mais vantajosa.
	1.4) Culpabilidade (Reprovabilidade) 
	Não há excludentes de ilicitude, de culpabilidade e de punibilidade; é razoável supor que os responsáveis tinham consciência da ilicitude de sua conduta; era exigível conduta diversa da praticada; não foi comprovada a boa-fé dos responsáveis.
	2) Achado
	Descumprimento ao devido processo legal, caracterizado pelas ausências de juntada e de análise de recurso impetrado pela empresa Coenco contra sua inabilitação, além da não atribuição do efeito suspensivo decorrente do requerimento, contrariando o art. 109, §§ 2º e 4º, da Lei 8.666/1993.
	2.1) Responsáveis
	Marcone Macário Lopes e Denize Torres Candeia, membros da CPL, e Paulo Cesar Leite, assessor jurídico do município.
	2.2) Conduta
	Deixaram de juntar e de analisar recurso impetrado pela empresa Coenco contra a sua inabilitação, além de não terem suspendido o procedimento.
	3.3) Nexo de causalidade
	A conduta caracteriza-se como descumprimento ao devido processo legal e maculou o procedimento licitatório.
	2.4) Culpabilidade (Reprovabilidade) 
	É razoável supor que os responsáveis tinham consciência da ilicitude de sua conduta; era exigível conduta diversa da praticada; não foi comprovada a boa-fé dos responsáveis.
16.4.	Cabe ressalva quanto ao nexo de causalidade, pois não é, no caso, elemento essencial para a imputação de responsabilidade aos agentes, mas apenas circunstância agravante. Como bem observado no seguinte trecho do relatório do Acórdão 940/2010-TCU-Plenário, rel. Benjamin Zymler, da lavra desta Serur, a respeito de irregularidade análoga:
Ao contrário da prática ilícita do superfaturamento, cuja materialidade depende da devida demonstração da existência de sobrepreço, a inviabilidade de obtenção de proposta mais vantajosa para a Administração caracteriza, por si só, ato ilícito, ainda que a ocorrência de dano seja apenas potencial, haja vista impossibilitar que se dê aplicação ao art. 3º da Lei de Licitações e Contratos, segundo o qual "A licitação destina-se (...) a selecionar a proposta mais vantajosa para a Administração". A conduta em comento assemelha-se, portanto, aos crimes de mera conduta, que se têm como consumados com a ação ou omissão do agente, independentemente do resultado naturalístico, ou seja, da ocorrência do resultado tido como provável.
16.5.	De todo modo, é claro que os aspectos da conduta dos recorrentes que motivaram sua condenação foram muito bem definidos nos autos, inclusive com a indicação de nexo de causalidade.
16.6.	A eventual correção, em certame licitatório posterior, das falhas questionadas na Concorrência 1/2015 em nada atenua a culpa dos recorrentes e tampouco outorga boa-fé à sua conduta. Conforme preconiza a jurisprudência deste tribunal, quanto a hipótese similar:
A adoção de medidas corretivas e o ulterior cumprimento das normas, em exercício posterior, por provocação dos órgãos de controle, embora favoreçam os responsáveis relativamente à gestão do exercício em que as providências tenham sido efetivamente adotadas, não tornam lícitas as condutas contrárias ao ordenamento jurídico, sendo passível o julgamento das contas pela irregularidade.
Acórdão 543/2015-TCU-Plenário, rel. Raimundo Carreiro.
16.7.	No mesmo sentido, os acórdãos: 2508/2014, rel. Benjamin Zymler, e 2529/2008, rel. Marcos Vinicios Vilaça, do Plenário; 11562/2018, rel. Bruno Dantas, 1305/2010, rel. Walton Alencar Rodrigues, e 125/2007, rel. Marcos Vinicios Vilaça, da 1ª Câmara; e 5220/2015, rel. Augusto Nardes, e 279/2008, rel. Ubiratan Aguiar, da 2ª Câmara.
16.8.	A situação de que se trata no caso examinado é ainda pior que a retratada nesses precedentes, pois não se trata de corrigir as irregularidades do próprio certame considerado, mas sim de - supostamente - evitar sua reprodução em outro. É claro que isso não elide as primeiras.
16.9.	Ao contrário do alegado, a culpa dos recorrentes não é excluída pelo fato de os índices contábeis e exigências de quantitativos se basearem em pareceres técnicos da secretaria de obras e da assessoria contábil do município (peça 1, p. 74-76) . É o que postula a jurisprudência deste tribunal, conforme expressa no seguinte enunciado:
Os pareceres técnico e jurídico favoráveis a determinado ajuste não retiram a responsabilidade do administrador público pela prática de ato irregular, uma vez que cabe ao gestor, em última instância, decidir sobre a legalidade, a conveniência e a oportunidade de efetivar as avenças sob sua administração, especialmente aquelas que vão gerar pagamentos em favor do particular.
Acórdão 1922/2017-TCU-Plenário e 9912/2016-2ª Câmara, rel. Marcos Bemquerer.
16.10.	Não se trata, porém, de comando unívoco, mas sim de orientação que admite algum temperamento:
A existência de pareceres técnicos ou jurídicos somente afasta a responsabilidade do gestor quando a matéria for extremamente técnica e de difícil detecção pelo responsável.
Acórdão 2011/2016-TCU-Plenário, rel. Marcos Bemquerer, 6414/2018-1ª Câmara, rel. Weder de Oliveira, e 1738/2017-1ª Câmara, rel. Bruno Dantas.
16.11.	No caso, se trata das seguintes exigências, sem as devidas justificativas, previstas no edital da Concorrência 1/2015:
a)	"de índices financeiros incompatíveis com os praticados na administração pública para fins de qualificação econômico-financeira, a exemplo do Endividamento Total menor ou igual a 0,2 e o de Solvência Geral maior ou igual a 4,5, contrariando o disposto no artigo 31, §§ 1 º e 5°, da Lei 8.666/1993, e a jurisprudência desta corte" (item 5.1.3.4.1) ; e
b)	 "de comprovação de capacidade técnico-operacional mediante o estabelecimento de percentuais mínimos acima de 50% dos quantitativos dos itens de maior relevância da obra ou serviço licitado, contrariando o entendimento do TCU" (item 5.1.4.2) .
16.12.	Como anotado acima, à presidente da CPL, foi atribuída a conduta de subscrever o edital com essas cláusulas restritivas, ao passo que, a ela, aos demais membros da CPL e ao parecerista jurídico, foi atribuída a de tolerá-las ao examinar a impugnação ao edital da empresa Coenco.
16.13.	Ora, verifica-se que não se trata de conceitos de complexidade elevada. A comprovação de aptidão para a execução dos principais itens da obra é bastante intuitiva. Os índices contábeis também não demandam maiores lucubrações, foram explanados sucintamente no parecer da assessoria contábil (peça 1, p. 75) e estão entre os incluídos na Instrução Normativa MARE 5/1995 para a verificação da boa situação financeira de licitantes, ou seja, sua utilização como critério de qualificação econômico-financeira não é nenhuma novidade.
16.14.	Uma providência bastante óbvia teria sido a busca de referenciais abalizados que indicassem quais seriam os valores razoáveis desses indicadores para o objeto que se tinha em mente, tais como publicações técnicas bem-conceituadas e a jurisprudência desta corte. Os responsáveis tanto poderiam tê-lo feito por sua própria conta quanto poderiam ter demandado dos setores competentes que o fizessem. No entanto, não fizeram nem uma coisa nem outra, limitando-se a confiar nos valores arbitrários fixados nos pareceres mencionados.
16.15.	Agrava a culpa dos membros da CPL o fato de terem mantido essa posição mesmo diante do questionamento específico dos dois referidos itens do edital pela empresa Coenco em sua impugnação ao edital (peça 1, p. 188-190, e peça 2, p. 1-4 e 8-15) . O ministro relator destacou, inclusive, que, em relação aos índices contábeis, "o ato impugnatório (...) fez expressa menção a decisões do TCU contrárias à exigência então questionada". Mas se deve observar que, também quanto à comprovação de capacidade técnico-operacional, a impugnação menciona explicitamente "o entendimento pacífico do Tribunal de Contas da União de que os quantitativos necessários para fins de verificação da capacidade técnica da licitante devem existir, porém não podem ser superiores a 50% (...) do quantitativo estimado previsto no edital" (peça 2, p. 8) , embora tenha deixado de anexar precedentes jurisprudenciais nesse sentido.
16.16.	Assim, a negligência e a imprudência dos recorrentes nessa questão são claras pela aceitação acrítica dos índices propostos nos pareceres técnicos e pela manutenção dessa postura mesmo em face de alerta específico sobre a sua incongruência com a jurisprudência deste tribunal, óbvia referência no que tange à legalidade da aplicação de recursos federais.
16.17.	No que concerne à questão da responsabilidade subjetiva com base na Lei 13.655/2018 (Lei de Introdução às Normas do Direito Brasileiro - LINDB) , cabe assinalar que, na aplicação de sanções, o TCU deve considerar a natureza e a gravidade da infração, os danos que delas provieram para a Administração Pública, as circunstâncias agravantes ou atenuantes e os antecedentes do agente, nos termos do art. 22, § 2º, da referida lei (Acórdão 2463/2019-TCU-Primeira Câmara, rel. Min. Bruno Dantas) . Desse modo, para fins de aplicação de sanções pelo TCU, deve-se verificar a ocorrência de culpa grave ou dolo do administrador público (Acórdão 11762/2018-TCU-Segunda Câmara, rel. Min.-Subst. Marcos Bemquerer) .
16.18.	Importa mencionar, ainda, que, para fins do exercício do poder sancionatório, erro grosseiro é o que decorre de grave inobservância do dever de cuidado, ou seja, que é praticado com culpa grave (Acórdão 1691/2020-TCU-Plenário, rel. Min. Augusto Nardes, 1689/2019-TCU-Plenário, rel. Min. Augusto Nardes, e 2924/2018-TCU-Plenário, rel. Min. José Múcio Monteiro) .
16.19.	Como bem exposto no Acórdão 2391/2018-TCU-Plenário, rel. Min. Benjamin Zymler:
82.	(...) Segundo o art. 138 do Código Civil, o erro, sem nenhum tipo de qualificação quanto à sua gravidade, é aquele "que poderia ser percebido por pessoa de diligência normal, em face das circunstâncias do negócio" (grifos acrescidos) . Se ele for substancial, nos termos do art. 139, torna anulável o negócio jurídico. Se não, pode ser convalidado.
83.	Tomando como base esse parâmetro, o erro leve é o que somente seria percebido e, portanto, evitado por pessoa de diligência extraordinária, isto é, com grau de atenção acima do normal, consideradas as circunstâncias do negócio. O erro grosseiro, por sua vez, é o que poderia ser percebido por pessoa com diligência abaixo do normal, ou seja, que seria evitado por pessoa com nível de atenção aquém do ordinário, consideradas as circunstâncias do negócio. Dito de outra forma, o erro grosseiro é o que decorreu de uma grave inobservância de um dever de cuidado, isto é, que foi praticado com culpa grave.
	Gradação do Erro
	Pessoa que seria capaz de perceber o erro
	Efeito sobre a validade do negócio jurídico (se substancial) 

	Erro grosseiro
	Com diligência abaixo do normal
	Anulável

	Erro (sem qualificação) 
	Com diligência normal
	Anulável

	Erro leve
	Com diligência extraordinária - acima do normal
	Não anulável

84.	Segundo Cristiano Chaves de Farias e Nelson Rosenvald, "culpa grave é caracterizada por uma conduta em que há uma imprudência ou imperícia extraordinária e inescusável, que consiste na omissão de um grau mínimo e elementar de diligência que todos observam" (FARIAS, Cristiano Chaves de. ROSENVALD, Nelson. Curso de Direito Civil. São Paulo: Atlas, p. 169) .
85.	Os aludidos autores invocaram a doutrina de Pontes de Miranda, segundo a qual a culpa grave é "a culpa crassa, magna, nímia, que tanto pode haver no ato positivo como no negativo, a culpa que denuncia descaso, temeridade, falta de cuidados indispensáveis". (PONTES DE MIRANDA. Tratado de direito privado, t. XXIII. Rio de Janeiro: Borsoi, 1971, p. 72) .
16.20.	No mesmo sentido, o seguinte enunciado da jurisprudência desta corte:
Para fins de responsabilização perante o TCU, considera-se erro grosseiro aquele que pode ser percebido por pessoa com diligência abaixo do normal ou que pode ser evitado por pessoa com nível de atenção aquém do ordinário, decorrente de grave inobservância de dever de cuidado.
Acórdão 3327/2019-TCU-Primeira Câmara, rel. Vital do Rêgo.
16.21.	Cabe acrescentar que o Decreto 9.830/2019, ao regulamentar o art. 28 da Lei 13.655/2018, definiu o erro grosseiro com sendo "aquele manifesto, evidente e inescusável praticado com culpa grave, caracterizado por ação ou omissão com elevado grau de negligência, imprudência ou imperícia" (art. 12, § 1º) . E, ainda, no que possui especial relevância para o caso, estabeleceu que "a responsabilização pela opinião técnica não se estende de forma automática ao decisor que a adotou como fundamento de decidir e somente se configurará se estiverem presentes elementos suficientes para o decisor aferir o dolo ou o erro grosseiro da opinião técnica ou se houver conluio entre os agentes" (art. 12, § 6º) .
16.22.	Ora, estabelecer parâmetros contábeis e para a comprovação de capacidade técnico-operacional restritivos à competitividade do certame e, por esse motivo, incongruentes com a jurisprudência desta corte, sem chamar a atenção nem apresentar qualquer justificativa para essa disparidade, constituiu, sem dúvida, erro grosseiro dos pareceristas técnicos. Ao acatá-los, sem qualquer verificação, os responsáveis incorreram em falha "crassa, magna, nímia" e evitável até mesmo por pessoa com diligência abaixo do normal, agravada por terem sustentado essa posição diante de impugnação específica oposta por licitante. Essas circunstâncias sem dúvida, permitem afirmar que também cometeram erro grosseiro.
16.23.	Diante disso e na ausência de circunstâncias atenuantes, como apontado na matriz de responsabilidade reproduzida acima, mostram-se plenamente justificadas as sanções impostas aos recorrentes.
16.24.	É importante destacar que os recorrentes, à exceção da presidente da CPL, juntamente com o assessor jurídico, ainda incorreram em grave descumprimento do devido processo legal, ao deixar de juntar e analisar o recurso impetrado pela empresa Coenco contra sua inabilitação, o que também pode, sem dúvida, ser qualificado como erro grosseiro, além de terem cometido outras irregularidades de menor importância.
16.25.	Também por isso, justificam-se as sanções impostas.
16.26.	Alegações (peça 150) :
17.	Os valores das multas são excessivos em relação às remunerações dos recorrentes [peças 151-154], caracterizando verdadeiro confisco, vedado pelo art. 150 da CF/1988. Por isso, caso não elididas, pleiteia-se, alternativamente, sua redução.
17.1.	Análise:
17.2.	Quanto a essa alegação, não assiste razão aos recorrentes, pois a dosimetria do valor da multa, em processos de contas, é pautada pelo nível de gravidade e pela materialidade dos ilícitos, bem como pelo grau de culpabilidade do agente, não guardando relação com a sua capacidade financeira (Acórdão 2560/2019-TCU-Plenário, rel. Augusto Nardes, 1137/2019-1ª Câmara, rel. Vital do Rêgo, 12515/2019-2ª Câmara, rel. Aroldo Cedraz, e 939/2017-Plenário, rel. Bruno Dantas) .
17.3.	Ademais, a vedação ao confisco de que trata o art. 150 da Constituição Federal se refere ao exercício, pela Administração, do poder de tributar e não do poder de polícia.
CONCLUSÃO
18.	Das análises anteriores, conclui-se que:
a)	o Supremo Tribunal Federal, no julgamento do RE 636886, conferiu nova interpretação ao art. 37, § 5º, da Constituição Federal, fixando a tese de que "é prescritível a pretensão de ressarcimento ao erário fundada em decisão de Tribunal de Contas";
b)	o Código Civil e a Lei 9.873/1999 constituem as duas alternativas que, de forma mais consistente, polarizam os debates acerca do regime de prescrição a ser observado no processo de controle externo;
c)	assim, nas situações em que a pretensão punitiva esteja prescrita por algum dos dois regimes, ou por ambos, é recomendável que o julgamento do processo seja sobrestado, até o trânsito em julgado do RE 636886 no STF ou ulterior deliberação deste tribunal;
d)	na situação em exame, não haverá a ocorrência da prescrição, no caso de qualquer dos responsáveis, quer se adote o Código Civil ou a Lei 9.873/1999 como fundamento para análise, o que permite o imediato julgamento, sem a necessidade de sobrestamento;
e)	a contradição aventada pelos recorrentes decorre da confusão por eles feita entre duas ferramentas de contestação previstas na Lei 8.666/1993, quais sejam: (i) a impugnação a edital; e (ii) o recurso contra habilitação ou inabilitação do licitante;
f)	o elemento subjetivo das condutas dos recorrentes foi detalhadamente caracterizado na matriz de responsabilidade incorporada às razões de decidir do acórdão recorrido;
g)	a eventual correção, em certame licitatório posterior, das falhas questionadas em nada atenua a culpa dos recorrentes e tampouco outorga boa-fé à sua conduta;
h)	os pareceres técnico e jurídico favoráveis a determinado ajuste não retiram a responsabilidade do administrador público pela prática de ato irregular, exceto quando se trate de matéria extremamente técnica e de difícil detecção;
i)	no caso da inclusão de cláusulas restritivas à competitividade no edital da licitação questionada, os índices contábeis e o percentual quantitativo de que se trata não são conceitos de complexidade elevada;
j)	a negligência e a imprudência dos recorrentes nessa questão são claras pela aceitação acrítica dos índices propostos nos pareceres técnicos e pela manutenção dessa postura mesmo em face de alerta específico sobre a sua incongruência com a jurisprudência deste tribunal;
k)	para fins do exercício do poder sancionatório, erro grosseiro é aquele que decorre de grave inobservância do dever de cuidado, ou seja, que é praticado com culpa grave, tanto que poderia ser percebido por pessoa com diligência abaixo do normal;
l)	as circunstâncias da conduta dos recorrentes permitem afirmar cometeram erro grosseiro, de modo que se mostram plenamente justificadas as sanções que lhes foram impostas;
m)	os recorrentes, à exceção da presidente da CPL, juntamente com o assessor jurídico, ainda incorreram em grave descumprimento do devido processo legal, ao deixar de juntar e analisar recurso impetrado por licitante contra sua inabilitação, o que também pode, sem dúvida, ser qualificado como erro grosseiro, além de terem cometido outras irregularidades de menor importância;
n)	também por isso, justificam-se as sanções impostas;
o)	a dosimetria do valor da multa, em processos de contas, é pautada pelo nível de gravidade e pela materialidade dos ilícitos, bem como pelo grau de culpabilidade do agente, não guardando relação com a sua capacidade financeira;
p)	por isso, não procede o pleito dos recorrentes de redução dos valores das multas aplicadas.
19.	Com base nessas conclusões, propõe-se o conhecimento do recurso interposto para que lhe seja denegado provimento.
PROPOSTA DE ENCAMINHAMENTO
20.	Ante o exposto, submete-se à consideração superior a presente análise do pedido de reexame interposto por Ana Gerlane da Silva Formiga, Denize Torres Candeia Guedes e Marcone Macário Lopes contra o Acórdão 9859/2019-TCU-Segunda Câmara, propondo-se, com fundamento nos arts. 33 e 48 da Lei 8.443/1992 c/c o art. 286, do RI/TCU:
a)	conhecer do recurso e, no mérito, negar-lhe provimento;
b)	dar conhecimento aos recorrentes e aos demais interessados da decisão que vier a ser prolatada.
É o Relatório.

Joanilson Guedes Barbosa (OAB/PB 13.295) e outros

Não atuou

REPRESENTAÇÃO. RESTRIÇÃO INDEVIDA À COMPETITIVIDADE DA LICITAÇÃO. RESPONSABILIDADE DOS MEMBROS DA COMISSÃO PERMANENTE DE LICITAÇÃO E DO PARECERISTA JURÍDICO. REPRESENTAÇÃO PARCIALMENTE PROCEDENTE. APLICAÇÃO DE MULTA AOS RESPONSÁVEIS. PEDIDO DE REEXAME. ARGUMENTOS INSUFICIENTES PARA DESCONSTITUIR A DECISÃO RECORRIDA. NÃO PROVIMENTO. CIÊNCIA AOS INTERESSADOS.

REPRESENTAÇÃO (REPR)

Secretaria de Recursos (Serur)

Trata-se de Pedido de Reexame interposto por Ana Gerlane da Silva Formiga, Denize Torres Candeia Guedes e Marcone Macário Lopes (peças 150-154) contra o Acórdão 9859/2019-TCU-Segunda Câmara, relator Min. Aroldo Cedraz (peça 124) .
2.	Por meio da deliberação acima referida, decidiu-se aplicar em desfavor dos recorrentes a multa prevista no art. 58, inciso II, da Lei 8.443/1992, combinado com o art. 268, inciso II, do Regimento Interno do TCU, conforme teor abaixo reproduzido:
ACORDAM os Ministros do Tribunal de Contas da União, reunidos em Sessão da 2ª Câmara, em:
9.1. conhecer da presente Representação, eis satisfeitos os requisitos de previstos nos arts. 235 e 237, inciso VII, do Regimento Interno-TCU, combinados com o art. 113, § 1º, da Lei 8.666, de 21/6/1993, e com o art. 103, § 1º, da Resolução-TCU 259, de 7/5/2014, para, no mérito, considerá-la parcialmente procedente;
9.2. considerar revel, para todos os efeitos, o Sr. Paulo Cesar Leite, dando-se prosseguimento ao processo, com fundamento no art. 12, § 3º, da Lei 8.443, de 16/7/1992;
9.3. rejeitar parcialmente as razões de justificativa apresentadas pelas Sras. Ana Gerlane da Silva Formiga e Denize Torres Candeia Guedes e pelo Sr. Marcone Macário Lopes, aproveitando em favor do Sr. Paulo Cesar Leite, nos termos do art. 161 do Regimento Interno do TCU, as razões de justificativa que restaram acolhidas;
9.4. aplicar às Sras. Ana Gerlane da Silva Formiga e Denize Torres Candeia Guedes e aos Srs. Marcone Macário Lopes e Paulo Cesar Leite a multa prevista no art. 58, inciso II, da Lei 8.443/1992, combinado com o art. 268, inciso II, do Regimento Interno do TCU, no valor individual de R$ 6.500,00 (seis mil e quinhentos reais) , R$ 7.000,00 (sete mil reais) , R$ 6.500,00 (seis mil e quinhentos reais) e R$ 6.500,00 (seis mil e quinhentos reais) , respectivamente, fixando-lhes o prazo de 15 (quinze) dias, a contar das notificações, para que comprovem perante o Tribunal (art. 214, inciso III, alínea 'a', do Regimento Interno/TCU) o recolhimento das dívidas aos cofres do Tesouro Nacional, atualizadas monetariamente desde a presente data até o dia dos efetivos recolhimentos, se forem pagas após seus vencimentos, na forma da legislação em vigor:
9.5. autorizar, desde logo, nos termos do art. 28, inciso II, da Lei 8.443/1992, a cobrança judicial das dívidas, caso não atendidas as notificações;
9.6. em consonância com o art. 169, inciso V e § 1º, do Regimento Interno-TCU, dar ciência desta decisão ao Município de Quixaba-PB e à Fundação Nacional de Saúde (Funasa) , arquivando-se os autos em seguida.
3.	As irregularidades resumidamente consistiram, como já referido no Relatório, na exigência de cumprimento de critérios de habilitação que restringiram a competitividade do certame, contrariando o disposto no art. 3º, §1º, Lei 8.666/1993. Consta também a inobservância do devido processo legal, por não terem juntado e analisado o recurso impetrado pela representante contra sua inabilitação, além de não terem suspendido o andamento do certame e tomado as demais providências, violando o disposto no art. 109, §§ 2º e 4º, do mesmo diploma.
4. 	Inconformados, os recorrentes, interpuseram o presente apelo (peça 150-154) , em razão dos argumentos resumidos a seguir:
	a) há contradição na argumentação que embasa a culpabilidade dos recorrentes, pois ela, ao mesmo tempo que supõe que os responsáveis tinham ciência das irregularidades dada pelo recurso administrativo que as denunciou, também reconhece que os responsáveis não sabiam do apelo;
	b) os índices contábeis e demais exigências do edital foram balizados por opiniões técnicas e jurídicas, o que caracteriza indução ao erro e exclui a culpabilidade e a presença de erro grosseiro na conduta dos responsáveis; 
	c) o acórdão e o voto não levam em consideração o elemento subjetivo da conduta dos recorrentes (nexo de causalidade, culpabilidade e reprovabilidade) ;
	d)  todos os critérios restritivos do edital foram retirados na licitação seguinte, o que comprova a boa-fé dos integrantes da comissão de licitação;
	e) os agentes só podem ser responsabilizados se tiverem contribuído com dolo ou erro grosseiro para a nulidade do ato (arts. 22, caput e § 1º, e 28 da LINDB) .
	f)  os valores das multas são excessivos em relação às remunerações dos recorrentes [peças 151-154], o que caracteriza confisco vedado pelo art. 150 da CF/1988;
5.	Preliminarmente, devo afirmar que ratifico o teor de despacho de minha lavra (peça 158) , no sentido de que o presente recurso preenche os requisitos de admissibilidade estabelecidos no art. 48 da Lei 8.443/1992, c/c arts. 285 e 286 do RI/TCU, razão pela qual pode ser conhecido. Ressalto ainda que o exame dos autos demonstra que não houve prescrição da pretensão punitiva ou ressarcitória, seja sob a égide do código civil ou da Lei 9873/99. Por essa razão, a matéria pode ser apreciada neste feito, sem que haja necessidade de sobrestamento.  
6.	Quanto à alegação de inconsistência dos fundamentos da responsabilização, o texto trazido à apreciação pelo Relator revela que a ciência das irregularidades trazida pelo recurso administrativo contra a habilitação e a falta de ciência do teor desse mesmo expediente referem-se a grupos de pessoas diferentes. Logo, fica claro que não há contradição entre os fatos aventados, como foi alegado. 
7.	É cediço que, na jurisprudência dominante deste Tribunal, a existência de pareceres técnicos ou jurídicos, que eventualmente respaldem a irregularidade praticada, não isenta o gestor de sua responsabilidade, principalmente quando a matéria objeto dos pareceres não apresenta complexidade técnica ou jurídica elevada, como foi o caso em exame. A excessividade dos requisitos do edital e os impactos negativos delas sobre a ampla competição esperada no certame, a meu ver, não demandaria nenhum conhecimento técnico ou jurídico aprofundado. 
8.	Na responsabilização dos agentes, o acórdão e o voto levaram em conta esse elemento subjetivo, entre outros, chegando à conclusão de que houve negligência no cuidado com o interesse público de buscar a melhor oferta para a Administração, inclusive com omissão do dever de apreciar recurso administrativo onde se alertava para a irrazoabilidade dos critérios de habilitação (peças 110, p. 17; peça 125, p. 3) .   
9.	Diante dos elementos apontados acima, fica difícil entender que a retificação promovida em editais posteriores é uma atenuante da culpabilidade e prova da boa-fé dos recorrentes. As sanções impostas aos recorrentes, portanto, encontram-se justificadas pela ocorrência de erro grosseiro, pois eles não observaram o dever de cuidado na condução do certame.
10.	Considerando ainda a gravidade do ocorrido e a materialidade da contratação, a dosimetria utilizada na quantificação das multas (R$ 6.500,00 e R$ 7.000,00) não merece reparos, não procedendo alegar confisco ou mesmo incapacidade financeira de pagá-las.
11.	Dessa maneira, concordo com o resultado das análises da Unidade Técnica, incorporo os argumentos comuns e convergentes como parte das presentes razões de decidir, e Voto por que este Colegiado adote a proposta de Acórdão que ora submeto à deliberação.
TCU, Sala das Sessões, em 27 de abril de 2021.
RAIMUNDO CARREIRO 
Relator